最高法院民事判決　　　　　　　　　　　　　　　九十三年度台上字第二０六六號
　　上　訴　人　甲 ○ ○
　　訴訟代理人　劉  意律師
　　被 上訴 人　乙○○○
右當事人間因債務人異議之訴事件，上訴人對於中華民國九十二年二月二十五日台灣
高等法院台南分院第二審更審判決︵九十一年上更(一)字第四四號︶，提起上訴，本院
判決如下：
    主  文
原判決廢棄，發回台灣高等法院台南分院。
    理  由
本件上訴人主張：上訴人前後三次簽發其本人之支票向被上訴人借款，金額分別為新
台幣︵下同︶一百四十萬元、六十萬元及二十萬元，合計二百二十萬元︵下稱系爭借
款︶。支票到期，上訴人無力償還，經雙方同意換票展延，被上訴人並要求設定抵押
權以保障其債權，上訴人乃以所經營之富升企業有限公司︵下稱富升公司︶名下，坐
落嘉義縣水上鄉○○○段溪洲小段七八之一五地號土地及其上建物之不動產，設定本
金最高限額四百萬元之抵押權予被上訴人供作擔保。嗣上訴人無力清償系爭債務，經
被上訴人持上訴人本人簽發之三紙支票，向台灣嘉義地方法院︵下稱嘉義地院︶聲請
核發支付命令︵八十七年度促字第四五七一號︶後，上訴人即努力清償，並經兩造同
意，由上訴人出售前開房地，以清償其他債務後所得之餘款二百一十五萬五千一百四
十五元，清償系爭借款債務，該債務業已全部清償完畢，被上訴人並塗銷前開不動產
抵押權登記。惟被上訴人竟以已消滅之系爭借款債權，再聲請強制執行，由嘉義地院
以八十七年度執字第四四七九號事件執行，上訴人自得依強制執行法第十四條規定，
提起本件異議之訴。又因上開執行事件所拍賣之不動產，已於九十年六月廿六日拍定
，並於九十年八月十七日實行分配價款完畢，由嘉義地院於九十一年八月八日以嘉院
興民執實字第四四七九號就未受清償部分核發債權憑證，強制執行程序業已終結。上
訴人原提起本件訴訟之聲明請求「嘉義地院八十七年度執字第四四七九號強制執行事
件所為之強制執行程序應予撤銷，嘉義地院八十七年度促字第四五七一號清償借款事
件支付命令，不許強制執行」，即因情事變更而必須以他項聲明代原聲明。爰變更依
侵權行為、不當得利之規定，求為命被上訴人給付上訴人二十六萬六千四百十七元及
加付法定遲延利息，暨被上訴人所執上開債權憑證不許強制執行之判決。
被上訴人則以：上訴人本人簽發三紙支票向被上訴人調借現金總計二百二十萬元，因
屆期提示均遭退票，被上訴人乃於八十七年四月間，向嘉義地院聲請核發支付命令確
定。至於上訴人所經營之富升公司，係另向被上訴人借款三百三十萬元，並由富升公
司以其不動產設定系爭抵押權予被上訴人供作擔保，被上訴人其後所收受之清償款，
即係富升公司針對該有擔保物權之三百三十萬元債務所為之清償，上訴人本人所借之
系爭借款則未清償，系爭借款債務並未消滅。另嘉義地院八十七年度執字第四四七九
號強制執行事件，其執行標的物不動產已於九十年六月廿六日拍定，並已分配價金及
核發債權憑證終結在案，本件債務人異議之訴已無法排除或撤銷已終結之拍賣程序，
上訴人在第一審之訴，已無保護之實益等語，資為抗辯。
原審將第一審所為判決上開確定支付命令其中二百一十二萬二千三百四十一元及自八
十七年四月十七日起至同年八月三日止之利息不許強制執行部分廢棄，改判駁回上訴
人此部分在第一審之訴，無非以：上訴人於第一審起訴時，其訴之聲明第一項為「請
求判決嘉義地院八十七年度執字第四四七九號強制執行事件所為之強制執行程序應予
撤銷」，然本件訴訟中該強制執行事件，已因標的物於九十年六月廿六日拍定並分配
價金完畢而終結，被上訴人未受償部分，並由執行法院於九十一年八月八日核發債權
憑證在案，本件顯有因情事變更，致不能繼續為原來請求之情狀，上訴人變更依侵權
行為、不當得利之規定，聲明請求「(一)被上訴人應給付上訴人二十六萬六千四百十七
元，及自九十一年八月九日起至清償日止按年息百分之五計算之利息。(二)被上訴人所
執嘉義地院九十一年八月八日八十七年度民執實字第四四七九號債權憑證，不許強制
執行」，合於民事訴訟法第四百四十六條第一項、第二百五十五條第一項第四款規定
，應予准許。查上訴人於八十五年八月以前向被上訴人借款二百二十萬元，並簽發三
紙支票交付被上訴人作為借款憑據，惟因支票屆期無法兌現，上訴人乃一再簽發其本
人名義支票換回未能兌現之支票，最後換給被上訴人之支票屆期又未兌現，被上訴人
乃據以聲請嘉義地院核發八十七年度促字第四五七一號支付命令，上訴人未對該支付
命令提出異議而告確定，此有調閱之嘉義地院八十七年度促字第四五七一號支付命令
民事卷及支票、退票理由單影本附卷可參，且為上訴人所自承，足見系爭二百二十萬
元借款，其借款時間係在八十五年間。而坐落嘉義縣水上鄉○○○段溪洲小段七八之
一五地號土地及其上建物之不動產係訴外人富升公司所有，其上所設定之系爭抵押權
，完成登記時間為八十六年五月二十八日，債權人為被上訴人，債務人欄登記為富升
公司，係擔保富升公司本金最高限額四百萬元債務，有上訴人提出之土地及建物登記
簿謄本足憑。且被上訴人提出之四百萬元之借據所載日期為八十六年五月十三日，其
上明載債務人︵借款人︶為富升公司，並由董事蔡秋份為法定代理人簽名於借據上及
蓋有富升公司、蔡秋份之印文。徵諸卷附土地、建物登記申請書、系爭抵押權設定契
約書、印鑑證明書、經濟部公司執照之記載，富升公司之法定代理人確是訴外人蔡秋
份，而上開借據均未提及上訴人之姓名及其向被上訴人所借尚欠二百二十萬元之情事
或其他任何關聯，足見上開四百萬元之借據，確係富升公司向被上訴人借款而由其法
定代理人蔡秋份所出具無誤，上開抵押權所擔保者，乃富升公司向被上訴人借款之債
務，而非擔保上訴人向被上訴人借款之系爭債務。再依證人即上訴人所經營之富升公
司原任會計賴淑惠到場陳述之證詞，及被上訴人提出之匯款明細表、存摺影本、匯款
委託書影本，亦足證除上訴人先前積欠被上訴人之系爭二百二十萬元借款外，另有二
百五十四萬四千一百三十元之借款債務存在，該二筆款項之金額顯不相同，發生時間
亦不同，並非同一筆借款，上訴人主張僅有一筆借款，不足採信。富升公司係另向被
上訴人借款並設定系爭抵押權擔保，嗣後上訴人出售富升公司所有之不動產所清償者
亦係富升公司之債務。而上訴人提起本件異議之訴之本案執行事件，係上訴人本人欠
被上訴人之系爭借款債務，上訴人既未能證明其於受強制執行之前已清償完畢，則被
上訴人所為強制執行之行為乃法律上賦與之權利，其依法經強制執行程序而受償乃正
當法律行為之行使，並無侵權行為或不當得利可言，上訴人主張被上訴人有侵權行為
或不當得利，均不足取。至上訴人另聲明請求「(二)被上訴人所執嘉義地院九十一年八
月八日八十七年度民執實字第四四七九號債權權憑證，不許強制執行」部分，因被上
訴人並未以該債權憑證聲請強制執行，上訴人此部分請求顯欠缺權利保護要件，不能
准許。第一審法院疏未詳查而為被上訴人敗訴之判決︵確定部分除外︶，自有未洽，
被上訴人指摘第一審判決不當，求予廢棄改判，為有理由等詞，為其判斷之基礎。
按在第二審為訴之變更合法者，原訴可認為已因而視為撤回時，第一審就原訴所為判
決，自然失其效力，第二審應專就新訴為裁判，無須更就該第一審判決之上訴為裁判
。本件上訴人在第一審提起債務人異議之訴，聲明請求判決嘉義地院八十七年度執字
第四四七九號強制執行事件所為之強制執行程序應予撤銷，於原審變更依侵權行為及
不當得利之規定，聲明請求判決被上訴人應給付上訴人二十六萬六千四百十七元及利
息，暨被上訴人所執嘉義地院九十一年八月八日八十七年度民執實字第四四七九號債
權憑證不許強制執行。原審既認上訴人在原審變更之訴為合法，則上開在第一審原訴
之訴訟繫屬應因訴之變更而消滅，原審僅得就變更後之新訴為裁判，乃原審竟將該第
一審判決廢棄，並駁回上訴人在第一審之訴，於法自有違誤。上訴論旨，指摘原判決
不當，求予廢棄，非無理由。
據上論結，本件上訴為有理由。依民事訴訟法第四百七十七條第一項、第四百七十八
條第二項，判決如主文。
中　　　華　　　民　　　國　　九十三　　年　　　十　　　月　　　八　　　日
                              最高法院民事第一庭
                                  審判長法官  劉　延　村
                                        法官  劉　福　聲
                                        法官  許　澍　林
                                        法官  陳　國　禎
                                        法官  陳　重　瑜
      右正本證明與原本無異
                                              書  記  官
中　　　華　　　民　　　國　　九十三　　年　　　十　　　月　　 十八 　　日
                                                                        Ｑ
